【裁判字號】    99,交聲,442
【裁判日期】    991129
【裁判案由】    違反道路交通管理處罰條例聲明異議
【裁判全文】
臺灣桃園地方法院交通事件裁定         99年度交聲字第442號
原處分機關   交通部公路總局新竹區監理所
異  議  人
即受處分人   孫昱峰
上列受處分人因違反道路交通管理處罰條例案件，對於交通部公
路總局新竹區監理所桃園監理站99年3 月30日所為之處分（原處
分案號：桃監裁罰第裁52-Z00000000號），聲明異議，本院裁定
如下：
    主  文
原處分撤銷。
孫昱峰不罰。
    理  由
一、原處分意旨略以：異議人即受處分人孫昱峰於民國99年3 月
    10日中午12時46分許，於其駕駛執照遭吊扣期間，駕駛車牌
    號碼607-RM號自用一般曳引車，在國道一號南下91公里處經
    警舉發，原處分機關乃裁處受處分人罰鍰新臺幣（下同）60
    ,000元，並吊銷駕駛執照，1 年內禁考等語。
二、異議意旨略以：異議人孫昱峰領有普通小型車駕駛執照，後
    取得普通大貨車、職業大貨車、職業聯結車駕駛執照，前因
    酒後駕駛自用小客車，為警攔查製單舉發違規，經裁決機關
    裁處罰鍰，吊扣異議人領有之職業聯結車駕駛執照，然異議
    人當時係駕駛自用小客車為警查獲舉發違規，本不應一併將
    異議人所有駕駛執照吊扣，應僅限制異議人駕駛自用小客車
    等語。
三、經查：
  (一)查異議人前曾於98年3 月28日晚間10時許，在桃園縣中壢市
    ○○○○街970 號前，因持職業聯結車駕駛執照駕駛車牌號
    碼MK-5981 號自用小客車，並經測得酒精濃度為每公升1.29
    毫克，超過規定標準（每公升0.25毫克至每公升0.4 毫克）
    ，經本院以98年度桃交簡字第1244號判決判處有期徒刑3 月
    確定，經交通部公路總局新竹區監理所桃園監理站於98年7
    月22日以桃監稽違字第DB 0000000-00000000 號駕駛執照吊
    扣執行單，吊扣駕駛執照12個月，並經交通部公路總局新竹
    區監理所桃園監理站於98年7 月22日執行吊扣異議人職業聯
    結車駕照，吊扣期間自98年7 月22日起至99年7 月21日止，
    有本院98年度桃交簡字第1244號判決、臺灣高等法院被告前
    案紀錄表、違反道路交通管理事件通知單、交通部公路總局
    新竹區監理所桃園監理站駕駛執照吊扣執行單等在卷可稽（
    見本院99年度交聲字第442 號卷第13頁至第14頁、第25頁至
    第27頁）。查交通部公路總局新竹區監理所桃園監理站上開
    吊扣異議人聯結車駕駛執照之處分，因異議人並未於法定期
    間內提出救濟，乃具有形式的存續力，先予敘明。
  (二)又異議人於99年3 月10日中午12時46分許，駕駛車牌號碼60
    7-RM號自用一般曳引車，在國道一號南下91公里處經警舉發
    ，經原處分機關裁處受處分人罰鍰60,000元，並吊銷駕駛執
    照，1 年內禁考等情，為異議人所承認，且有交通部公路總
    局新竹區監理所桃園監理站99年3 月20日桃監裁字第裁52-Z
    00000000號違反道路交通管理事件裁決書在卷可稽（見本院
    99年度交聲字第442 號卷第8 頁）。本件異議人係對原處分
    （即上開交通部公路總局新竹區監理所桃園監理站99年3 月
    20日桃監裁字第裁52-Z00000000號裁決書）裁罰異議人於吊
    扣駕照期間駕車乙節聲明異議，則上開處分即係本院審理範
    圍。至原處分雖以上開「交通部公路總局新竹區監理所桃園
    監理站吊扣異議人職業聯結車駕駛執照處分」為構成要件事
    實之一部分，惟按「行政處分除自始無效外，在未經撤銷、
    廢止或未因其他事由而失其效力前，其效力繼續存在。又有
    效之先前行政處分成為後行政處分之構成要件事實之一部分
    時，則該先前之行政處分因其存續力而產生構成要件效力。
    再者，當事人如以後行政處分為訴訟客體，而非以有效之先
    前行政處分為訴訟客體，提起行政訴訟時，則該先前行政處
    分之實質合法性，並非該受訴行政法院審理之範圍。」最高
    行政法院97年度判字第1086號判決意旨參照，參諸上開判決
    意旨，則交通部公路總局新竹區監理所桃園監理站於98年7
    月22日以桃監稽違字第DB0000000-00000000號執行吊扣異議
    人職業聯結車駕照之處分，實質上是否合法妥當，並非本件
    本院審理範圍。
  (三)按道路交通管理處罰條例第68條業於94年12月14日修正，並
    自95年3 月1 日施行，修正前之道路交通管理處罰條例第68
    條規定：「汽車駕駛人，因違反本條例及道路交通安全規則
    之規定，受吊扣或吊銷駕駛執照處分時，吊扣或吊銷其持有
    各級車類之駕駛執照」，而修正後為：「汽車駕駛人，因違
    反本條例及道路交通安全規則之規定，受吊銷駕駛執照處分
    時，吊銷其持有各級車類之駕駛執照。」即將原條文中之「
    吊扣」等字刪除，查其修正過程與修正條文，立法委員認為
    原條文「汽車駕駛人，因違反本條例及道路交通安全規則之
    規定，受吊扣或吊銷駕駛執照處分時，受吊扣或吊銷其持有
    各級車類之駕駛執照」將違法或違規駕駛人所持有各級車類
    之駕駛執照一併吊扣或吊銷，失之過酷，對於人民工作與生
    活影響過鉅，有違比例原則，經與交通部協商後，乃將其中
    「受吊扣處分者，吊扣其持有各級車類之駕駛執照」部分之
    規定刪除，故依現行道路交通管理處罰條例第68條規定：「
    汽車駕駛人，因違反本條例及道路交通安全規則之規定，受
    吊銷駕駛執照處分時，吊銷其持有各級車類之駕駛執照。」
    則由該規定之反面解釋，汽車駕駛人受吊扣駕駛執照之處分
    時，即僅能吊扣其某特定級別車類之駕駛執照，不能及於駕
    駛人之各級車類駕駛執照，觀諸上開規定修正理由，此亦係
    當然解釋。再者，關於駕駛執照吊扣期間駕駛聯結車、大客
    車、大貨車，除依道路交通處罰條例第21條之1 第1 項罰鍰
    ，處4 萬元以上8 萬元以下罰鍰外，並尚分別依同條例第21
    條之1 第2 項、第67條第3 項規定吊銷其駕駛執照，且1 年
    內不得考領駕駛執照，而再依同條例第68條規定：「受吊銷
    駕駛執照處分時，吊銷其持有各級車類之駕駛執照。」對人
    民工作及生活甚鉅，故解釋上更應認汽車駕駛人受吊扣駕駛
    執照之處分時，即僅能吊扣其某特定級別車類之駕駛執照，
    不能及於駕駛人之各級車類駕駛執照，否則若僅因道路交通
    主管機關對於汽車駕駛執照之管理，採取單照原則，致雖未
    發給駕駛人較低等級之駕駛執照，逕認駕駛人較低等級之駕
    駛執照經吊扣，即均剝奪駕駛人駕駛所有較高等級車輛之權
    利，甚且於駕駛人較低等級之駕駛執照經吊扣期間內，若駕
    駛較高等級車輛者，即認屬「駕駛執照吊扣期間駕車」之違
    規行為，一概吊銷其持有各級車類之駕駛執照，顯然失之過
    酷，對於人民工作與生活影響過鉅，有違比例原則。因此，
    本件異議人所持有聯結車駕駛執照，雖經上開交通部公路總
    局新竹區監理所中壢監理站吊扣，姑不論該處分實質上是否
    合法妥當，縱依該處分內容，異議人所遭吊扣者，亦僅限於
    其普通小型車駕駛執照，不及於其較高等級之駕駛執照。
  (四)按汽車駕駛人取得高一級車類之駕駛資格者，應換發駕駛執
    照，並准其駕駛較低級車類之車輛，已領有聯結車駕駛執照
    者，得駕駛大客車、大貨車、代用大客車、大客貨兩用車、
    曳引車、小型車、輕型機器腳踏車，道路交通安全規則第61
    條第1 項第1 款定有明文。基上，汽車駕駛人取得較高級車
    類之駕駛資格，即取得較低級車類之駕駛資格。從而，該較
    高級車類之駕駛執照，既為駕駛該較高級車類之許可憑證，
    亦為駕駛較低級車類之許可憑證，亦即，該較高級車類之駕
    駛執照許可駕駛車類之範圍同時包含較低級車類。本件異議
    人所持有之駕駛執照為職業聯結車駕駛執照，係於81年9 月
    26日取得普通小型車駕駛執照，再於83年5 月7 日取得普通
    大貨車駕駛執照，又於84年10月2 日取得職業大貨車駕駛執
    照，復於86年11月27日換發職業聯結車駕駛執照，此有異議
    人之汽車駕照基本資料1 份附卷可憑（見本院99年度交聲字
    第442 號卷第29頁至第30頁）。本件因道路交通主管機關對
    於汽車駕駛執照之管理，採取單照原則，於異議人取得高一
    級車類之駕駛資格者，即辦理換發駕駛執照，並准其駕駛較
    低級車類之車輛，致異議人於取得較高級車類之駕駛執照後
    ，即未持有較低等級之駕駛執照，然異議人原即依序取得普
    通小型車、普通大貨車、職業大貨車及職業聯結車等各級車
    輛駕駛執照，縱異議人於普通小型車駕駛執照經吊扣期間內
    ，駕駛職業聯結車，然異議人駕駛職業聯結車行為，究與處
    罰條例第21條之1 第1 項所規定之「未領用駕駛執照駕駛職
    業聯結車」有別，自亦不得依該規定處罰之，一併敘明。
  (五)至道路交通主管機關對於汽車駕駛執照之管理，因採取一照
    原則，未發給駕駛人較低等級之駕駛執照，惟此乃屬駕駛執
    照管理所衍生之執行問題，應由道路交通主管機關本於職權
    ，在執行層面妥適克服（臺灣高等法院暨所屬法院98年法律
    座談會刑事類提案第23號研討結果亦可參照），一併敘明。
四、揆諸前揭說明，本件異議人所持有普通小型車駕駛執照，雖
    經上開交通部公路總局新竹區監理所桃園監理站吊扣，然依
    該處分內容，異議人所遭吊扣者，亦僅限於其普通小型車駕
    駛執照，不及於其較高等級之駕駛執照，故異議人於其普通
    小型車駕駛執照遭吊扣期間內，雖駕駛車牌號碼607-RM號自
    用一般曳引車，亦非「駕駛執照吊扣期間駕駛聯結車、大客
    車、大貨車」之違規行為，原處分機關遽對異議人為前開裁
    決，即難認為允當，應認異議人之異議為有理由，自應由本
    院將原處分撤銷，改諭知受處分人不罰，以資適法。
據上論斷，應依道路交通管理處罰條例第87條第2 項，道路交通
案件處理辦法第20條，裁定如主文。
中    華    民    國    99    年    11    月    29    日
                  交通法庭    法  官  廣于霙
以上正本證明與原本無異。
如不服本裁定，應於裁定送達後5 日內向本院提出抗告狀。
                              書記官  張尹嫚
中    華    民    國    99    年    12    月    1     日

司法院資訊處製作；財團法人民間司法改革基金會備份。
